臺灣臺中地方法院刑事判決　　　　　　　　　　　　九十一年度訴緝字第一九九號
　　公　訴　人　臺灣臺中地方法院檢察署檢察官
　　被　　　告　乙○○
　　指定辯護人　本院公設辯護人　己○○
右列被告因偽造有價証券等案件，經檢察官提起公訴（七十三年度偵字第七０五三號
），本院判決如左：
    主  文
乙○○被訴偽造有價證券部分無罪；被訴詐欺丁○○部分免訴；被訴詐欺戊○○部分
公訴不受理。
    理  由
壹、公訴意旨如附件之起訴書影本所載。
貳、無罪部分：
    按犯罪事實應依證據認定之，無證據不得推定其犯罪事實；又不能證明被告犯罪
    者，應諭知無罪之判決，刑事訴訟法第一百五十四條、第三百零一條第一項分別
    定有明文。又刑事訴訟法上所謂認定犯罪事實之證據，係指足以認定被告確有犯
    罪行為之積極證據而言，該項證據自須適合於被告犯罪事實之認定，始得採為斷
    罪資料；如未能發現相當證據，或證據不足以證明，自不能以推測或擬制之方法
    ，以為裁判之基礎，另告訴人之告訴，係以使被告受刑事訴追為目的，是其陳述
    是否與事實相符，仍應調查其他必要之證據以資審認，最高法院二十九年上字第
    三一０五號、四十年台上字第八十六號、五十二年度台上字第一三００號分別著
    有判例可資參照。本件公訴人認被告乙○○涉有偽造有價証券罪嫌，無非以(1)、
    告訴人戊○○之指訴，及(2)、証人即辦理被告本票借款之台中市第三信用合作社
    （以下簡稱「台中三信」，現已改制為三信商業銀行）大智分社承辦人陳俊福、
    華僑銀行台中分行承辦人林勇三、台中區中小企業銀行（以下簡稱「台中企銀」
    ，現已改制為台中商業銀行）承辦人廖毓麟、台灣中小企業銀行（以下簡稱「台
    灣企銀」）台中分行承辦人黃中興分別供証告訴人戊○○並未出面簽發本票借款
    等為其主要論據。訊據被告乙○○則堅決否認有何前開犯行，辯稱：伊有向上開
    四家銀行借款，而由伊大哥戊○○及侄子丁○○保證，本票上的票面金額是伊依
    照借款金額填的，票面上的地址亦是伊寫的，但伊簽發本票的時候有經過戊○○
    等人同意，當時貸款是公司（指光庭企業股份有限公司，下稱光庭公司）週轉要
用的，所以伊不需要偷蓋戊○○的章，本票的章是一張一張當著戊○○的面蓋的
    ，是他本人到公司後才蓋章的，戊○○應該知道，而丁○○於出國前即有簽發本
    票了，丁○○出國後是戊○○拿丁○○的章來蓋的，當時三弟林俊庭（即光庭公
    司經理）亦在場，但他已於去年過世了等語。
三、經查：
（一）告訴人戊○○對於其印章為何會在被告處，而由被告以該印章簽發如附表所示
      之本票，先於告訴狀及檢察官偵訊（七十三年八月廿八日）中陳稱：被告前向
      金融機關信用借款時，曾由告訴人等做連帶保證人，詎料於七十一年間被告以
      該信用借款已屆期而需換單為由，向告訴人等取用印章，告訴人等不疑有他，
      乃將印章交付被告，不料被告竟盜蓋告訴人等之印章於本票發票人欄等語，惟
      於本院九十一年六月十日審理時則改稱：（問：你的印章為何會在被告處？答
      ）有時上班的時候放在被告的公司，待下班的時候我再去拿回來，因為我有個
      弟弟（按係指林俊庭）在公司當經理，簽發本票要去擔保客票貼現，待客票兌
      現後再取回本票，後來客票於訴訟後才陸陸續續兌現，我實際共賠了幾百萬元
      。（問：當初被告是否有告訴你簽發本票是要擔保客票兌現？答）有的。但我
      不知道他要蓋幾張票，他是說要週轉貼現，後來發生事情後我才知道原來被告
      蓋了這麼多張本票，而且有些客票並沒有兌現，沒有兌現的客票部分統計後，
      銀行交給我明細表由我賠償等語，又於本院九十一年八月二十一日審理時陳稱
      ：我沒有說要授權被告簽發本票，所以我都不知道本案本票簽發的問題。惟於
      同日庭訊時，經被告提出告訴人等簽發予台中三信之二紙本票影本（七十一
      年十月廿八日發票，七十二年一月廿八日到期，面額五十萬元，發票人為乙○○、戊○○、丁○○；七十二年一月廿八日發票，七十二年四月廿八日到期
      ，面額五十萬元，發票人乙○○、戊○○、丁○○）後，告訴人始又改稱：第
      一張本票可能丁○○有蓋章，第一張也是我自己蓋的章，至於丁○○出國之後
      簽發的本票我沒有蓋章，為何被告有我的章我不清楚，可能是第一張蓋的時候
      被告順便蓋空白的本票，當時我沒有在場等語，則告訴人戊○○對於被告何以
      得持有其印章簽發本票，先後三次所述均不一致，且差距甚大，其指訴即有可
      疑，難以此為不利被告之認定。另有關丁○○印章部分，經查，證人丁○○自
      七十一年十二月三十一日出境後即未再入境，有內政部警政署入出境管理局九
      十一年七月一日境信昌字第０九一００四五四三０號函附卷可稽，而告訴人亦
      陳稱，我只知道丁○○出國去，且與被告有往來等語，則因證人丁○○久居國
      外且無連絡地址，自無法傳喚其到庭作證（即告訴人戊○○對其子丁○○之連
      絡地址亦無法呈報），惟參諸於近二十年之期間丁○○均未返國指訴被告之犯
      行，或提出任何民事法律之爭訟以爭執其並未授權簽發系爭本票觀之，自不得
      以告訴人戊○○片面之詞即謂丁○○亦不知或未授權被告以其名義簽發本票之
      事。
（二）証人即台灣企銀台中分行承辦人黃中興於偵查中供稱：第一次到銀行辦理信用
      貸款，簽定約定書及放款印鑑卡，對保時要核對保証人之身分証及印鑑，伊有
      找告訴人戊○○等，告訴人戊○○等有同意為被告保証該貸款。被告申請貸款
      時，銀行規定必須簽發本票交付銀行，本票上由保証人為共同發票人，但本票
      之印章須與約定書之印章相符。被告自該時起陸陸續續有借有還，依據銀行的
      手續，簽約定書及印鑑卡後的貸款，不用逐筆再找保証人對保，只要本票上共
      同發票人的印鑑章與放款印鑑卡符合，就合乎手續。所以，第二次以後的借款
      都由被告本人出面申請借款交付本票，我們核對保証人印鑑符合就貸款，並無
      與告訴人戊○○接洽等語（參偵查卷第二十六頁背面、第二十七頁）。另証人
      即台中企銀承辦人廖毓麟、華僑銀行台中分行承辦人林勇三、台中三信大智分
      社承辦人陳俊福於偵查中亦均供稱被告向渠等銀行貸款之情形與証人黃中興所
      述情形相同。証人廖毓麟並稱第二次以後的借款都是被告的女兒到銀行辦理貸
      款，他未與告訴人接洽，本票是被告的女兒拿回去，再拿來核對印鑑符合就放
      款；証人林勇三、陳俊福另稱是被告將本票拿回去填寫，他們核對印鑑相同就
      放款等語（均參偵查卷第二十七頁）。亦即，被告申請貸款之手續，均合乎各
      該銀行之規定，雖告訴人戊○○及丁○○均未親自到場一同申請，惟渠等既將
      印鑑章交予被告簽發本票，且未言明授權金額，應認渠等有概括授權被告簽發
      如附表所示之本票無訛。告訴人戊○○於偵查時雖陳稱：七十一年間乙○○向
      該四家銀行貸款，現額五十萬元內我有同意，我兒子也有同意，以後的貸款我
      沒有同意，是他自己未經我同意去辦理貸款，我不知道云云，惟並未能舉證以
    供查證確有限制授權金額一事，故自不得以此為不利被告之認定，且告訴人戊○○亦自承，曾對上開銀行要求其清償本件借款一事提起民事訴訟，惟經最高
      法院判決確定伊均敗訴等語（參九十一年八月廿一日審理筆錄），則堪信其上
      開說詞亦不足採信。
（三）從而，本件依前開証據尚不得逕認被告有何偽造有價證券犯行。此外，復查無
      其他積極證據足資認定被告有何公訴人所指之偽造有價證券犯行，此部分不能
      證明被告犯罪，揆諸前開規定，自應諭知被告無罪之判決。
參、免訴部分：
    按案件時效已完成者，應諭知免訴之判決，刑事訴訟法第三百零二條第二款定有
    明文。經查，被告乙○○所犯詐欺丁○○之犯罪時間為七十二年三月間，經公訴
    人於七十三年八月廿一日開始偵查，並於同年九月廿四日提起公訴，嗣因被告逃
    匿，經本院於七十三年十一月三十日以院良刑緝字第一三０一號對其發布通緝，
    致審判程序不能開始，迄九十一年四月十八日被告始經緝獲而撤銷通緝，並再開
    始審判程序。而按刑法第三百三十九條第一項規定「意圖為自己或第三人不法之
    所有，以詐術使人將本人或第三人之物交付者，處五年以下有期徒刑、拘役或科
    或併科一千元以下罰金」，是其法定刑為五年以下有期徒刑，而依刑法第八十條
    第一項第二款規定，法定刑為三年以上十年未滿有期徒刑者，其追訴權時效期間
    為十年，再依刑法第八十三條規定，本件時效停止原因已達前述十年期間之四分
    之一，即二年六月以上，是時效停止原因視為消滅，故被告此部分追訴權時效期
    間自七十二年三月間起迄八十四年十二月間即已完成，故本件被告被訴詐欺丁○○部分，自應諭知免訴之判決。
肆、不受理部分：
    按告訴乃論之罪，告訴人於第一審辯論終結前得撤回其告訴；又告訴經撤回者，
    應諭知不受理之判決，刑事訴訟法第二百三十八條第一項、第三百零三條第三款
    分別定有明文。另按於五親等內血親之間，犯詐欺罪者，須告訴乃論，刑法第三
    百四十三條準用同法第三百二十四條第二項定有明文。經查，本件告訴人戊○○
    係被告乙○○之兄，二人具有二親等旁系血親之關係，依前開規定，被告被訴詐
    欺戊○○部分自須告訴乃論，茲據告訴人戊○○於九十一年十二月四日審理時當
    庭撤回其告訴，有本院當日審判筆錄可稽，依上開說明，本件被告被訴詐欺戊○○部分，自應諭知不受理之判決（此部分雖亦同時罹於追訴權時效，惟依最高法
    院八十六年度台上字第六二八０號判決意旨，不受理之判決應優先於免訴判決而
    為適用，併此敘明）。
伍、臺灣臺中地方法院檢察署七十三年度偵字第一０七七三號、七十三年度偵字第一
    ０二五五號、七十八年度偵字第六七四０號、九十一年度偵字第一四一三二號移
    送併辦意旨略以：被告乙○○與林劉秋菊、林永生（以上二人業經臺灣臺中地方
    法院檢察署檢察官於七十三年十二月廿六日以七十三年度偵字第一０七七三號為
    不起訴處分確定）共同將彰化銀行南豐分行林劉秋菊帳戶之支票，偽造林永生為
    發票人，簽發第四五九０二六號及四五九０二七號支票二紙，由乙○○背書，持
    向告訴人甲○○借款十八萬二千元，另偽造四五九０三八號、四五九０三六號及
    四五九０六四號三張支票，向告訴人甲○○借款二十四萬九千一百元，詎屆期提
    示竟遭退票，乙○○一向對外指稱林永生在台北市○○○路○段一二四號之一經
    營西藥房，是其堂叔，竟使用林劉秋菊帳戶之支票簽發向告訴人甲○○調現，因
    認被告涉有共同偽造有價證券罪嫌（七十三年度偵字第一０七七三號、七十八年
    度偵字第六七四０號）；被告乙○○意圖供行使之用，在簽發發票日為七十二年
    六月十七日、同年十月六日、同年十一月一日，均未載到期日，票面金額分別為
    一百萬元、七十五萬元、四十五萬元之三張本票上，擅自盜蓋戊○○印章，偽造
    戊○○簽名，並未經劉鳳珠同意，擅自填寫上開金額，以戊○○、劉鳳珠為共同
    發票人，持向台中企銀詐借款項二百二十萬元（七十三年度偵字第一０二五五號
    ）；又被告乙○○係光庭公司負責人，基於意圖為自己不法所有之概括犯意，自
    七十二年九、十月間起，以急需房款為由，連續向廖炳南、江陳富蘭、曹智泉等
    人詐財，復承相同之概括犯意，於七十一年八月及七十二年五月間，以召集互助
    會為由，向張西川、黎學翰等人詐財，因認被告涉有刑法第三百三十九條第一項
    之詐欺取財罪嫌（九十一年度偵字第一四一三二號）。經查，被告乙○○前揭被
    訴偽造有價證券部分，業經本院判決無罪，被訴詐欺取財部分，亦經本院判決公
    訴不受理及免訴在案，均已如前述，核與移送併辦意旨所指涉嫌偽造林劉秋菊、
    戊○○之支票，以及詐欺被害人廖炳南等人部分，自無連續犯之裁判上一罪關係
    可言，移送併辦部分復未經檢察官提起公訴，本院自不得併予審理，應退回臺灣
    臺中地方法院檢察署檢察官另為處理，併此敘明。
據上論斷，應依刑事訴訟法第三百零一條第一項、第三百零二條第二款、第三百零三
條第三款，判決如主文。
中      華      民      國    九十一  年      十二    月      十一      日
                                臺灣臺中地方法院刑事第一庭
                                    法  官  郭  瑞  祥
右正本證明與原本無異。
如不服本判決，應於判決送達後十日內向本院提出上訴狀，上訴於臺灣高等法院臺中
分院( 須附繕本 )。
                                          書記官
中    華    民    國      九十一      年       十二      月     十三    日
附表一、台中三信大智分社部分
┌──┬────────┬────┬───────┬─────┐
│編號│發票人          │發票日  │  面額        │到期日    │
├──┼────────┼────┼───────┼─────┤
│一  │乙○○  丁○○  │72.8.30 │  四十萬元    │72.11.30  │
│    │戊○○          │        │              │          │
├──┼────────┼────┼───────┼─────┤
│二  │乙○○  丁○○  │72.9.5  │  四十萬元│72.12.2   │
│    │戊○○  丙○○  │        │              │          │
├──┼────────┼────┼───────┼─────┤
│三  │同右            │72.9.17 │  三十七萬元  │73.1.30   │
├──┼────────┼────┼───────┼─────┤
│四  │同右            │72.9.30 │  二十三萬元  │73.1.30   │
├──┼────────┼────┼───────┼─────┤
│五  │同右            │72.10.15│  三十萬元    │73.2.10   │
├──┼────────┼────┼───────┼─────┤
│六  │同右            │72.10.26│  四十五萬元  │73.2.25   │
├──┼────────┼────┼───────┼─────┤
│七  │同右            │72.10.29│    十萬元    │73.2.25   │
├──┼────────┼────┼───────┼─────┤
│八  │同右            │72.11.2 │  五十萬元    │73.3.12   │
└──┴────────┴────┴───────┴─────┘
附表二、華僑商銀台中分行部分
┌──┬────────┬────┬───────┬─────┐
│編號│發票人          │發票日  │  面額        │到期日    │
├──┼────────┼────┼───────┼─────┤
│一  │光庭公司        │72.7.8  │  四十萬元    │72.12.31  │
│    │戊○○          │        │              │          │
├──┼────────┼────┼───────┼─────┤
│二  │同右            │72.10.18│  四十萬元    │72.11.18  │
├──┼────────┼────┼───────┼─────┤
│三  │同右            │72.11.9 │  一百萬元    │72.12.9   │
├──┼────────┼────┼───────┼─────┤
│四  │同右            │72.11.18│  四十萬元    │72.12.30  │
├──┼────────┼────┼───────┼─────┤
│五  │同右            │72.12.9 │  九十萬元    │72.12.30  │
├──┼────────┼────┼───────┼─────┤
│六  │同右            │72.12.18│  四十萬元    │72.12.30  │
├──┼────────┼────┼───────┼─────┤
│七  │同右  │72.12.30│  四十二萬元  │72.12.31  │
├──┼────────┼────┼───────┼─────┤
│八  │同右            │72.11.18│  四十萬元    │72.12.2   │
└──┴────────┴────┴───────┴─────┘
附表三、台中企銀部分
┌──┬────────┬────┬───────┬─────┐
│編號│發票人          │發票日  │  面額        │到期日    │
├──┼────────┼────┼───────┼─────┤
│一  │光庭公司  乙○○│72.3.16 │  四十五萬元  │72.11.6   │
│    │劉鳳珠    戊○○│        │              │          │
├──┼────────┼────┼───────┼─────┤
│二  │同右            │72.6.17 │  一百萬元    │72.11.6   │
├──┼────────┼────┼───────┼─────┤
│三  │同右            │72.11.1 │  七十五萬元  │72.11.6   │
└──┴────────┴────┴───────┴─────┘
附表四、台灣企銀台中分行部分
┌──┬────────┬────┬───────┬─────┐
│編號│發票人          │發票日  │  面額        │到期日    │
├──┼────────┼────┼───────┼─────┤
│一  │光庭公司  丁○○│72.10.16│  五十萬元    │72.10.16  │
│    │戊○○    曾明園│        │              │          │
├──┼────────┼────┼───────┼─────┤
│二  │同右            │72.10.19│  一百萬元    │72.10.19  │
├──┼────────┼────┼───────┼─────┤
│三  │同右            │72.11.8 │  五十萬元    │72.11.8   │
└──┴────────┴────┴───────┴─────┘
